臺北高等行政法院判決　　　　　　　　　　　　　　　 九十年度訴字第四三九九號
　　　　　　　　　　　　　　　.
　　原　　　告　國際票券金融股份有限公司
　　代　表　人　甲○○董事長.
　　訴訟代理人　邱雅文律師
　　被　　　告　財政部臺北市國稅局
　　代　表　人　張盛和（局長）
　　訴訟代理人　陳瑞達
右當事人間因營利事業所得稅事件，原告不服財政部中華民國九十年四月二十三日台
財訴第0000000號訴願決定，提起行政訴訟。本院判決如左：
　　主      文
原告之訴駁回。
訴訟費用由原告負擔。
　　事      實
一、事實概要：
　　緣原告係經營短期票券之經紀、自營業務，於八十三年度營利事業所得稅結算申
    報，原列報尚未抵繳之扣繳稅額計新台幣（下同）一九九、○五六、八九五元，
    經被告初查結果，就原告持有債券所含前手利息部分之扣繳稅額一四三、一七三
    、九三六元，否准認列抵繳其應納營利事業所得稅額，核定其尚未抵繳之扣繳稅
    額為五五、八八二、九五九元；並以系爭扣繳稅額屬原告購進債券之成本，相對
    調增出售債券成本一四三、一七三、九三六元。原告不服，申經復查結果，未獲
    准變更，提起訴願，亦遭決定駁回，遂向本院提起行政訴訟。
二、兩造聲明：
　(一)原告聲明：
    1.原處分及訴願決定均撤銷。
    2.訴訟費用由被告負擔
　(二)被告聲明：
    1.駁回原告之訴。
    2.訴訟費用由原告負擔。
三、兩造爭點：
    1.所得稅法上得為扣繳稅額抵繳應納稅款之納稅義務人，究指何者？
    2.何謂前手息？
    3.前手息是否為證券交易所得？
    4.原告有無將前手息併入其所得稅申報？扣繳憑單就該部分扣繳稅額，原告可否
      以之抵繳其應納稅款或申請退還？
    5.本件所申報之稅額是否為已核課確定具存續力，而不得再予審核變更？
    6.被告有無違反公法上信賴保護原則？
  (一)原告主張之理由：
    1.本件原告所稱名詞定義如下：
      後手付給前手，相當於按前手持有期間改按按日計息方式計算之利息額的金
        額，稱為「第一份前手息」（應為前手之「證券交易所得」或擬制之「利息
        所得」，及為後手之「債券利息之營業成本」，但現行稅務法令實務卻當作
        前手代發行人墊付之債券利息，在後手之簿記上記為「借方項下應收利息」
        ）。
      後手自付息機構兌領之利息中，相當於「第一份前手息」金額的利息額，稱
        為「第二份前手息」（理論上應為債券發行人之「債券利息支出」，及為後
        手之「債券利息所得，但現行稅務法令實務卻當作發行人歸墊予後手之利息
        款項，在後手之簿記上記為「貸方應收利息）。
      後手自付息機構兌領之該息票利息中，「第二份前手息」以外之數額稱為「
        後手息」。
    2.本件爭點爭點主要為：
      本件「前手息」，係指前後手買賣時，假設改按按日計息方式計算之「前手
        持有期間之利息」（下稱「第一份前手息」）？或「付息機構於兌息日付給
        後手」之金額中，假設改按「按日計息」方式所計算之「非後手持有期間之
        利息」（下稱「第二份前手息」）？按「第一份前手息」一方面為「前手」
        之「收入」，他方面為「後手」之「成本」；「第二份前手息」一方面為「
        後手」之「收入」，他方面為「債券發行人」之「費用」。雖依定義，二者
        金額相同，但相對於不同之「納稅義務人」，各有不同之會計科目及稅負意
        義。
      如被告所指「前手息」是「第一份前手息」，則：
        (1)必須釐清「第一份前手息」是個人前手之「證券交易所得」或「債券利息
          所得」或「後手付給前手之融資利息」？但無論採何種觀點，「營利事業
          後手」之全年度各類所得「稅基基礎」依法均得減除「第一份前手息」（
          不論係減除「成本」或「歸墊」）。
        (2)依現行稅法規定，「個人前手」所得之「第一份前手息」依法不必申報、
          扣繳、課稅，故「後手」當然無法律依據對「前手」辦理扣繳。於此情形
          ，為何能發生所謂屬於「個人前手」之「前手息的扣繳稅額」？
      如果被告所稱「前手息」是「第二份前手息」，則：
        (1)「後手」是「息票」之合法「持票人」，並是以相當代價（包括「第一份
          前手息」）向「前手」購得該息票之利息請求權，不論依民法第三百四十
          五條第一項（買賣）、第三百四十八條第二項（權利買賣）、第二百九十
          五條第一、二項（債權移轉）及第七百二十條（無記名證券持有人之權利
          ），或第三百十二條（假設解釋為「後手」係代「債券發行人」對「前手
          」為「期前清償」之情形）等法律明文規定，當然是該息票全部利息之所
          得人，但被告機關竟謂「前手息」屬於「前手所有」，法律依據何在？
        (2)「第二份前手息」之「所得人」為「後手」，唯「後手」得為該所得之「
          納稅義務人」，縱「後手」可能有短漏報之情形，但除該「後手」外無任
          何其他人能成為該所得之所得稅納稅義務人，付息機構係對於「後手」，
          就「第二份前手息」，辦理「扣繳」，故後手為該「第二份前手息」之「
          扣繳稅款」的「納稅義務人」，何從發生所謂「後手」非「第二份前手息
          」之納稅義務人的說法？
        (3)若依被告主張「第二份前手息」仍為「前手所有」，則難道「前手」可依
          法向「後手」請求返還該等「第二份前手息」而獲得兩份「前手息」乎？
        (4)「個人前手」既非「第二份前手息」之所有權人，亦當然非被扣繳之納稅
          義務人，更不必申報該「第二份前手息」，則為何被告謂「個人前手」有
          權利利用該「第二份前手息」之「扣繳稅額」？
        (5)退萬步言，縱認「前手」有權利利用「第二份前手息」之「扣繳稅額」，
          但「個人前手」就「第二份前手息」依法不必申報、不必納稅、更沒有被
          扣繳及沒有扣繳憑單，則如何能利用該「扣繳稅額」呢？
        (6)進而言之，「前手」既未被扣繳，亦無扣繳憑單，但在「營利事業前手」
          之情形，被告機關竟准以虛擬之「扣繳稅款」以抵繳稅額。豈非被告非法
          圖利他人？
        (7)至於在「個人前手」之情形，法律上及實務上個人前手均不能亦無法利用
          該「第二份前手息」之「扣繳稅額」，而「後手」亦不許利用，則豈非被
          告非法圖利國庫？
      營利事業之「稅基基礎」（各類所得減除成本費用損失及稅捐後之淨額）與
        應扣繳之所得的「扣繳基礎」不同。因此，退萬步言，如果「後手」真有「
        短報」（未列入申報）某部分已被扣繳之所得者，其法律上的效果是應就「
        短報」部分「補稅」及「罰鍰」，還是就「短報」部分被處以不得利用該短
        報部分之扣繳稅額呢？
      得「轉入」成本核課的是「第一份前手息」（成本），還是「第二份前手息
        」的「扣繳稅額」？被告明顯違反所得稅法第二十四條第一項及營利事業所
        得稅查核準則第九十條第三款之規定。
      政府公債為長期債券（可達三十年以上），其利率於發行時依競標利率而定
        。競標利率係基於從來實務上之核課方式（即「後手」可將相當於「第一份
        前手息」金額之「第二份前手息」減除不必申報之方式），計算成本而投標
        ，一旦決標成為該公債利率，至公債期滿（可長達三十年）不變，即其事實
        上及法律上的評價與效果已「預先發生」，固定不變。因此，如中途驟然改
        變對「營利事業後手」之核課方式，自然造成對公債交易商（營利事業後手
        ）經濟地位上不可逆轉之不利影響，於此情形下，原告之主張應有信賴利益
        保護原則之適用。
    3.本件之最基本癥結在於被告主張「第二份前手息」及「第二份前手息之扣繳稅
      款」均為「前手」所有：
      按「第一份前手息」（後手付給前手之相當於按「前手持有期間計算之利息
        額」）為個人前手所有，並依現行法令不必申報課徵個人綜合所得稅，亦依
        法不必辦理扣繳，不發生扣繳稅款，乃不爭之事實。
      至於「第二份前手息」（後手領息時，其中相當於按前手持有期間計算之利
        息額）乃後手所有，其被扣繳之扣繳稅款乃後手之扣繳稅款，本屬無容爭議
        之事實。（頂多，只發生後手如不將「第二份前手息」申報時，其是否應依
        所得稅法第一百十條第一項規定補稅及處以最高二倍罰鍰的稅負責任之問題
        ，根本不可能因此產生「第二份前手息」及其扣繳稅款不屬於後手所有之荒
        謬結論）。
      本件及所有前手息案之最基本癥結，亦即被告創稅之理論基礎，以及本院八
        十九年度訴字第八九三號判決及八十九年度訴字第一○○五號判決之違背法
        令的源頭，就在於將原告所稱之「第二份前手息」認定為前手之所得（認為
        後手係代債券發行人為期前清償，先行墊付利息給前手，之後後手於付息日
        自付息機構兌領之利息中，「歸墊」部分的利息「所有權人仍為前手」）的
        說法（易言之，個人前手不但合法取得「第一份前手息」，且可合法請求同
        額之「第二份前手息」，而且雖實際上依法未被扣繳，仍可有「第二份前手
        息」之扣繳稅款得抵繳自己之稅款或申請退稅。甚至於，後手已代墊付一筆
        「第一份前手息」，而後獲得「歸墊」同額之「第二份前手息」時，該「歸
        墊款」的所有權人仍為前手）。
      被告整個創稅理論基礎，在於將後手（債券利息領息時之持券人）所取得之
        「第二份前手息」認為其「所有權人為前手」，該「第二份前手息」之扣繳
        稅款為前手所有。其理論尚包括「買方墊付給賣方之利息，俟付息日買方收
        取全期利息時歸墊，歸墊部分之利息所有權人仍為賣方」之主張。惟查：
        (1)債券（包括息票）為有價證券（民法第七百十九條所定無記名證券及登錄
          式記名債券），乃表彰債權之證券，具備要式性、文義性、無因性、提示
          性及繳回性。債券利息為定期給付（通常一年一付）之利息（參見起訴狀
          所附公債影本），即為附期限之請求權，在到期日之前持券人縱有孳息，
          但尚無利息請求權，或利息請求權效力尚未發生。因此民法第六十九條及
          第七十條之規定並非表示有收取法定孳息權利之人，於定有收取日期之情
          形下，可隨時請求給付未到期前按持有期間計算之孳息，法理甚明。而且
          一旦債券前手依法定方式（交付或背書交付）合法移轉予後手後，後手即
          為債券權利人。按債券之無因性即證券上之權利，不因為其原因之法律關
          係之無效或撤銷而影響其效力。後手不論基於價購、交換、墊付、代發行
          人為期前清償（後二者於債券交易均無法律上之根據），甚或受贈之原因
          而取得債券，均成為該債券所表彰權利之全部的權利人，其依債券文義行
          使權利，取得之金錢給付，當然為後手所有，不因「前手曾持有一段期間
          」而使「前手持有期間之比例數額」成為前手所有（若依此理論，則不但
          利息，即使本金亦為前手本金矣！）
        (2)按在非屬有價證券之一般的債權移轉，依民法第二百九十五條第一、二項
          ，未支付之利息當然隨同移轉予受讓人。即使受讓人係代原債務人為期前
          清償，亦為債之讓與的原因之一。依民法第三百十二條，第三人清償時，
          就其清償之限度內承受債權人之權利，亦自為權利人，不可能謂權利人仍
          為前手。何況債券為有價證券，一旦合法移轉，後手更完全、獨立地取得
          債券權利，不適用民法第二百九十九條債務人之抗辯權。不論債券買賣係
          除息交易（依被告定義，表示後手代發行人期前清償未到期之利息）或含
          息交易（表示後手自己將相當於前手未到期之利息額支付給前手，取得表
          彰該部分利息請求權之息票所有權），後手均係以合法方式受讓該「息票
          之全體」，取得該息票所表彰的利息債權的全部，何從發生「後手實際上
          並非該利息之取得人，前手息（第二份前手息）非為後手之利息所得」之
          結論？
        (3)按，不論有價證券或一般債權，其第一手權利人（債券原始認購人、票據
          上記載之受款人或債權之原始債權人等）如依合法有效之方式將債權讓予
          後手（理論及實務上均不限前一手），每一手在其持有期間，均自為權利
          人，而非前手之代理人，其所享有之權利義務既非前手亦非後手所有，不
          可能謂持券人在行使權利時，其所持債券之權利人仍為第一手或前手，要
          無可爭。以票據為例，發票人如簽發有利息之本票指名某甲為受款人，嗣
          乙在甲持有一段期間後，代發票人清償其與受款人甲之基礎關係的債務，
          即代為期前清償，以一定對價（包括本金及按甲持有期間計算之利息）支
          付予甲後，由甲背書轉讓給乙，乙持有該本票，於到期日向發票人請求付
          款，乙取得之票載本金及利息，其中按甲持有期間計算之利息，當然不再
          歸甲所有，法理至明。
        (4)因此，第二份前手息乃後手之利息所得，並非前手之利息所得，亦非後手
          之免稅所得（凡免稅所得必無扣繳）或扣除額，而係後手取得該部分利息
          請求權的成本。自稅法及會計原則言，後手自付息機構處兌領之債券利息
          的全額為「所得毛額」（gross income），依法減除營業成本後之所得額
          為所得淨額（美國聯邦所得稅法稱為 adjusted gross income，相當於會
          計上之"net income"，性質上為所得人之「真實所得」"true income"）
          ，所得淨額如尚可扣除非屬營業成本費用之特別扣除額等項目者，扣除後
          成為「課稅所得」（taxable income），否則，所得淨額即為課稅所得。
          所得稅額即以課稅所得作為「課稅基礎」（tax base），適用稅率，計算
          稅額。如該類所得為應辦理扣繳之所得，則以所得毛額為扣繳基礎；以課
          稅所得為稅基基礎。在所得毛額範圍內，有部分所得因減除成本費用及扣
          除特別扣除額之原因，未併入稅基基礎，但就所得毛額言，唯一的所得稅
          納稅義務人必為該所得毛額之所得人，不可能有任何其他人成為該所得毛
          額內某部分所得之所得稅納稅義務人。本件原告為所兌領債券利息（所得
          毛額）之所得人，亦必為該所得之唯一的所得稅納稅義務人。原告依法減
          除與營業成本即「第一份前手息」相對應之同額「第二份前手息」，但仍
          就「第二份前手息」負擔所得稅（不但就源被扣繳所得稅額，扣繳稅率十
          分之一，且該「第二份前手息」係併入所得而用以抵減成本），並非不負
          擔該部分所得之稅負，更不可能非為該部分所得之所得稅納稅義務人（世
          界上無任何其他人能成為該部分所得之所得稅納稅義務人）。被告整個﹂
          前手息﹁創稅理論，實肇因於觀念之混淆，依上說明，應可澄清。
    4.財政部七十五年七月十六日台財稅第0000000號函規定：「買受人若為
      營利事業，可由該事業按債券持有期間，依債券之面值及利率計算利息收入。
      」，其意義如何？
      如解釋為買受人（後手）於兌息日受領之債券當期全期利息中，有「第二份
        前手息」及「後手息」之分別，則「第二份前手息」即為「後手持有期間以
        外之期間，將原來「定期付息」方式改變為「按日計息」方式，依債券之面
        值及利率計算之利息收入。此等「第二份前手息」，依民法第三百四十五條
        第一項、第三百四十八條第二項、第七百二十條第一項及第二百九十五條第
        二項或第三百十二條等規定（不論依有價證券之買賣取得所有權，或因期前
        代償取得代位權等原因，後手均取得息票所表彰之利息請求權），法律上仍
        屬於後手所有，無可爭議。
      此等「第二份前手息，在民法上其所有權屬於後手所有；在租稅法上為付息
        機構對後手之「扣繳標的」（扣繳基礎），在會計上則為與後手之「成本」
        即「第一份前手息」之金額相等，分述如下：
        (1)稅法上，此等屬於後手所有之「第二份前手息」係付息機構對於後手應予
          扣繳稅款之標的，且性質上並非後手之免稅所得。按如為免稅所得，則不
          發生納稅義務，當然不發生扣繳義務。凡屬於免稅收入之給付，均自始不
          發生扣繳稅款之義務。後手亦當然不能利用該部分之扣繳稅款，蓋該部分
          根本不可能發生任何扣繳稅款。茲此等「第二份前手息」對後手言乃屬於
          利息所得，法律上本即無免稅之地位，不可能變成免稅收入，故應以後手
          作為該等「第二份前手息」之納稅義務人，辦理扣繳。
        (2)當後手向前手購入或買回債券時，依規定必須將相等於「第二份前手息」
          之「第一份前手息」的金額支付予前手，屬於買回債券之成本之一。就前
          手言，此等「第一份前手息」為唯一一份的所謂「前手息」（不論性質上
          是證券交易所得或利息）。而本份「第一份前手息」之金額與「第二份前
          手息」之金額相等，對前手言，乃前手之買賣價金的一部分。而對後手言
          ，乃後手購入／買回債券之成本的一部分。
        (3)惟現行交易實務上，依櫃檯買賣中心之規定（無法律效力之實務交易規定
          ），將後手付給前手之交易對價中，人為區分為成交價金及應付利息（即
          第一份前手息），並稱之為「除息交易」（正確言之，應為「含息交易」
          ）。因此，在會計簿記上，「第一份前手息」不列在成本科目，反而視為
          後手代債券發行人先行墊付予前手之債券利息，在簿記上於借方記錄為「
          應收利息」（第一份前手息），俟領息後於貸方記錄為「應收利息（第二
          份前手息），二者相抵，僅以後手息之部分申報，此即財政部七十五年七
          月十六日台財稅第0000000號函所規定之申報方式，後手並無短報
          。
      按財政部六十四年九月四日台財稅第三六四四○號函釋：「本債票無論曾否
        轉讓，均應由付息機構，以付息時之持票人為納稅義務人，就全部利息一次
        扣繳所得稅；並根據持票人之身分證明，依法填報扣繳憑單。納稅義務人為
        中華民國居住之個人或營利事業者，應將該項利息所得，依法合併當年度所
        得申報所得稅。」；嗣財政部又於七十五年七月十六日以台財稅第七五四一
        四一六號函規定，如付息時之持票人為營利事業者，」可由該事業按債券持
        有期間，依債券之面值及利率計算利息收入。而如為個人時，因個人多未設
        帳，應一律以兌領之利息併入其綜合所得課稅。就上引財政部七十五年之函
        釋言，一般均誤認為係對營利事業為特別之待遇，實則，適用該函釋規定之
        結果，不過是將營利事業付予前手之交易對價中的前手息（按前手持有期間
        計算之利息金額，即原告定義之「第一份前手息」，不論應視為前手之債券
        利息所得或證券交易所得），自會計處理上之成本改為應收利息申報。亦即
        ，原來在收入面應將債券利息全額申報，而於成本面再減除該前手息金額之
        方式，依該函釋規定，改為直接於收入面減除前手息後，以其淨餘額（等於
        "adjusted gross income"）申報（同時成本面即不將已支付之前手息列為
        依所得稅法第二十四條第一項做為減項抵減之營業成本）。由之可見，兩種
        申報方式之最終稅負仍然相同。反之，該函真正的效果，乃對於個人持券人
        之差別待遇，即不准個人納稅義務人如同營利事業納稅義務人一樣，得將取
        得債券之對價作為成本或以應收利息方式處理，以減輕稅負。
      基於以上之分析，可見後手為營利事業時，其以「按自已持有期間計算之利
        息額」申報，並無逾越所得稅法之不當利益（該未申報之部分並非「免稅所
        得」，而係在減除「成本」時之與成本同額的被減除額，或係作為應收利息
        之歸墊）。該等未列入申報之「被減除額」或「歸墊之應收利息」之部分，
        仍有被依法扣繳所得稅款。該部分扣繳稅款，依所得稅法第一百條第一項等
        之明文規定，當然得由該後手用以抵繳自已當年度之各類所得結算應納稅額
        或申請退稅，乃不待任何函令解釋另為規定之當然結論。被告辯稱上引財政
        部七十五年函釋雖規定營利事業買賣公債，可按持有期間列報利息收入，「
        惟並未規定即得以全期扣繳稅款抵繳其申報應納稅額」云云，自屬依法無據
        ，並違反所得稅法母法規定，所辯委無可採至明。
    5.按前揭財政部台財稅第0000000號函規定：「買受人若為個人，因個人
      一般多未設帳，應一律以其兌領之利息金額併入其當期綜合所得稅課徵。」，
      其意義為何？
      按該段文字係對應於前段「買受人若為營利事業，可由該事業按債券持有期
        間，依債券之面值及利率計算利息收入」的規定，而為對個人納稅義務人與
        法人納稅義務人的差別待遇。易言之，買受人如為營利事業，則可享有減除
        購入成本（即付給前手之所謂「第一份前手息」，金額等於兌息時之「第二
        份前手息」）的利益（或視為代墊利息之歸墊）；而在買受人為個人之情形
        ，因個人多未設帳，其是否有支付給前手所謂「第一份前手息」或所支付金
        額多寡，均不易勾稽查核，故一律不許以減除成本（蓋無法認定有無成本或
        成本多少）之方式計算利息所得。兩相對照，益可證明後手為營利事業時（
        例如原告），以債券利息收入減除取得成本（即所謂前手息）之方式申報債
        券利息所得，於法並無不合。
      次按依被告所陳，有關財政部六十四年九月四日台財稅第三六四四○號函釋
        背景緣由，「係針對以往中央銀行發行乙種國庫券利息所得中途轉讓，採分
        段課徵所得稅之手續繁瑣，為簡化稽徵作業及扣繳手續，乃就中央政府建設
        公債甲種債票利息，改以付息時之債票持有人就全部利息一次扣繳所得稅，
        以資簡化。」，故該函規定個人前手所獲得之差價（不論歸類為利息或交易
        所得）均「不列入綜合所得稅結算申報，稽徵機關亦未予核課其綜合所得稅
        。」，亦不必被扣繳所得稅，可見「第一份前手息」實質上等於個人前手之
        免稅所得（如同短期票券之前手之差價所得免稅）。詎本院八十九年度訴字
        第一○○五號判決竟謂：「個人會計基礎雖採用現金收付制，僅係稅捐稽徵
        機關較不易查悉其所得而已，並非謂其即可免除申報納稅義務。此觀個人有
        租賃所得、借貸之利息所得或贈與所得，無扣繳憑單而匿未申報者，一經被
        查獲，仍應依法補稅處罰即明。」等語，不但置財政部六十四年台財稅第三
        六四四○號函及七十五年台財稅第0000000號函釋之明確規定不論，
        更與上述被告所陳財政部六十四年台財稅第三六四四○號函釋之背景緣由相
        違。該判決不僅認定事實錯誤，更有違背法令認作主張事實之違法。
    6.原告未將「第二份前手息」併入申報，係依據財政部七十五年七月十六日台財
      稅第0000000號函之規定辦理，其最終稅負結果符合所得稅法規定及一
      般會計原則，並無不當利益：
      按依稅法及會計原則，原告理論上有三種合法之申報方式：
        (1)原告依所得稅法第二十四條第一項之規定，應將「第二份前手息」與其餘
          部分（後手息）一併申報，另將「第一份前手息」列為營業成本。例如某
          公司某年度僅有三筆所得：Ａ（債券利息）、Ｂ及Ｃ，另有成本費用三筆
          ：ａ（取得該債券利息之成本，即「第一份前手息」，其金額與「第二份
          前手息」一致）、ｂ及ｃ。依所得稅法第二十四條第一項，該公司當年度
          之各項課稅所得淨額（稅基基礎）為：Ａ＋Ｂ＋Ｃ－ａ－ｂ－ｃ。
        (2)原告亦可依財政部七十五年七月十六日台財稅第0000000號函之規
          定申報，即不將支付給個人前手之「第一份前手息」記錄為成本，而視為
          「代墊付」之債券利息，在簿記上於借方記錄為「應收利息」（第一份前
          手息），俟領息時領取該部分利息「歸墊」後，於貸方記錄為「應收利息
          」（第二份前手息），二者相抵餘額為零，故僅以（Ａ－ａ）之淨餘額（
          等於美國聯邦所得稅法上之adjusted gross income）申報。其計算式為
          ：｛（Ａ－ａ）＋Ｂ＋Ｃ－ｂ－ｃ｝＝｛Ａ＋Ｂ＋Ｃ－ａ－ｂ－ｃ｝（按
          ，被告卻主張：「歸墊部分之利息所有權人仍為賣方。」）
        (3)又假設將ＲＰ解釋為融資行為（此說為財政部及被告所不採，但學界則普
          遍傾向此說），則原告付給前手之「第一份前手息」性質上並非債券利息
          （債券發行人給予債券權利人之利息），而係融資利息（ＲＰ賣方付給買
          方之借貸利息）。原告應將「第一份前手息」列為營業成本，並將所兌領
          債券利息全額（包括「第二份前手息」）全部申報，其所得稅「稅基基礎
          」為｛Ａ＋Ｂ＋Ｃ－ａ－ｂ－ｃ｝。
      由上述三種申報方式，可見三者最終稅負結果相同（即全年度各類所得淨課
        稅所得額，亦即全年度營利事業所得稅之「稅基基礎」完全一致）。按原告
        就兌領之債券利息中減除與「第一份前手息」（成本）同額之「第二份前手
        息」（收入）之金額，以其餘額（即原告所稱之「後手息」）申報，實質上
        該後手息為稅法上之"adjusted gross income"，即會計上之"net income"
        ，乃合法之稅基基礎，以之併入結算所得稅額，原告並無不當利益。反之，
        於上例，被告一方面允許以後手息即（Ａ－ａ）申報，即承認成本ａ全額（
        ａ×100％）轉入成本核課，他方面卻不准後手利用ａ部份之扣繳稅款全額
        抵繳或申退稅款，而僅准許再以ａ之十分之一的金額（ａ×10％）轉入成本
        核課，等於增給成本（全部承認之成本為ａ×110％），而少給扣繳稅額（
        ａ×10％），不但違反所得稅法第二十四條第一項及營利事業所得稅查核準
        則第九十條第三款，更違背會計原則。
      據上論述，原告係依法不必申報（或申報額為零）之「第二份前手息」的納
        稅義務人，就該部分，不但已被扣繳所得稅款，而且係併入所得毛額中計算
        淨所得（adjusted gross income）。原告並無應申報而未申報之債券利息
        所得，該部分所得亦非為免稅所得（也不是特別扣除額）。原告之「稅基基
        礎」與「應納稅款」及「得抵繳之扣繳稅款」均相符。被告是將「扣繳基礎
        」與「稅基基礎」混為一談，致生錯誤。
    7.本件「第二份前手息」之扣繳稅額究為後手之「扣繳稅額」或「成本」？
      按依會計原則及所得稅法第二十四條之規定，後手應得將給付前手之全部成
        本包括「第一份前手息」之全額列為成本，抵掉同額之「第二份前手息」，
        以其餘額申報課稅。惟本件被告卻僅將「第二份前手息」部分之「扣繳稅額
        」認作前手之「扣繳稅額」，而逕將該扣繳稅額轉入後手之債券成本項下查
        核，不但並無任何法律依據，而且直接違反營利事業所得稅查核準則第九十
        條第三款之規定。
      按原告支出之成本實際上是「第一份前手息」而非「第二份前手息之扣繳稅
        額」；而「第二份前手息之扣繳稅額」乃原告實際上已繳納之稅款，並非原
        告之債券成本。被告機關僅准將原告之被扣繳稅款列為成本而否准做為得抵
        減之稅款（tax credit），不但違反上揭所得稅法第二十四條及營利事業所
        得稅查核準則第九十條第三款等稅法規定，其立論理由更全無任何根據。
      本件真正之癥結所在即為：依財政部七十五年七月十六日台財稅第七五四一
        四一六號函規定，後手將「第一份前手息」列為成本，自兌領之債券利息收
        入中減除同額之「第二份前手息」，以所得到之餘額（即按後手持有期間計
        算之債券利息，即原告所稱後手息，性質上為adjusted gross income）作
        為應申報之課稅債券利息所得額（即taxable income）的方式，法律上有何
        不合之處？反面言之，依被告之核課方式，將「第二份前手息」的「扣繳稅
        額」列為成本，是否合法？依上說明，被告核課方式違背法令，十分明確。
    8.被告誤將「稅基基礎」與「扣繳基礎」（扣繳標的）混為一談：
      按本院八十九年度訴字第八九三號判決，就與本件性質相同之前手息扣繳稅額
      的爭點，採取被告之主張，謂：「原告主張前手息既為取得成本（已付予前手
      ），則依法自應扣除，不必併入課稅，原告未因之得有不當利益。：：：個人
      前手所獲租稅利益：：：不能將該處所生損失轉嫁後手營利事業負擔：：：」
      乙節：按所得稅法第二十四條第一項規定：『營利事業所得之計算，以其本年
      度收入總額減除各項成本費用、損失及稅捐後之純益額為所得額』，查收入本
      為所得之兩面，收入課稅，成本乃減項不課稅，不課稅即無應納稅額，焉有扣
      繳稅款之退抵，益證前手息部分之扣繳稅款不准抵繳應納稅款，並無不當。」
      等語。惟按此一見解，乃將「扣繳基礎」（原告稱為「扣繳基額」）與「課稅
      所得淨額」（稅基基礎）之觀念相混所生之錯誤。按如屬免稅收入因屬免稅所
      得，自不發生申報納稅義務，故自始不生扣繳問題。而扣繳，乃指對應課稅並
      應扣繳之所得毛額（扣繳基礎）所為之扣繳。舉例言之，Ａ公司自Ｂ公司取得
      權利金一百五十萬元，該一百五十萬元為Ａ公司之非免稅所得的收入毛額（扣
      繳基礎），全部均應被扣繳，扣繳稅額十五萬元（設扣繳率為10％）。如Ａ公
      司之系爭權利乃向Ｃ公司購得，取得成本為六百萬元，分年攤銷，設當年度攤
      銷額為一百萬元，則該一百萬元即為Ａ公司當年度系爭權利之成本，Ａ公司當
      然可以減除該一百萬元成本後以五十萬元（一百五十萬元減一百萬元）作為當
      年度該權利金之純益額（課稅所得淨額）。於此情形，當年度收入之權利金一
      百五十萬元中，其中一百萬元因屬可減除之成本而未被納入計算稅額之「課稅
      所得淨額」之內，但卻納入在當初「非免稅所得之收入毛額」而應被扣繳之基
      礎之內。Ａ公司被扣繳十五萬元，依法可利用抵繳稅款或申請退稅之額度為十
      五萬元，不可能是五萬元，法律規定至明。再以債券利息為例，設後手乙公司
      於期中向個人前手甲買入債券（含息券），其付出之價格中包括所謂「第一份
      前手息」六萬元之成本，至領息日乙公司自付息機構領取全期債券利息十二萬
      元，付息機構扣繳之基礎（債券利息毛額）為十二萬元，並非六萬元。乙公司
      申報時，依財政部七十五年七月十六日台財稅第0000000號函之規定以
      收入十二萬元減除付予個人前手甲之成本六萬元（或視為代墊付利息之歸墊）
      後之餘額六萬元為課稅利息淨額（adjusted gross income）。上開與成本同
      額之六萬元固然為「減項」，而未列入計算稅額之基數，但卻有被列入扣繳之
      基礎中且實際上被扣繳所得稅。試問該與成本同額的六萬元部分被扣繳之稅額
      該不該由乙公司利用以抵繳稅款或申請退稅？
    9.所謂「原告既將公債前手息扣除，未申報為收入，即不得將因此而生之前手息
      扣繳稅額抵繳應納稅額」理論之謬誤：
      查本院八十九年度訴字第八九三號判決，被告主張：「查收入與成本為所得
        之兩面，收入課稅，成本乃減項不課稅，不課稅即無應納稅額，焉有扣繳稅
        款之退抵，益證前手息部分之扣繳稅款不准抵繳原告應納稅款，並無不當。
        」，於理由欄載明：「原告既將公債前手息扣除（應係「減除」而非「扣除
        」），未申報為收入，即不得將因此而生之前手息扣繳稅額抵繳應納稅額，
        則原告將之列入抵繳稅額，於法即有未合。」。
      按所得稅法第二十四條第一項規定，營利事業所得之計算，以其本年度收入
        總額減除各項成本費用、損失及稅捐後之純益額為所得額。惟同法第八十八
        條規定：「納稅義務人有左列各類所得者，應由扣繳義務人於給付時，依規
        定之扣繳率或扣繳辦法，扣取稅款：：：。」，兩相比較，可見所得稅法第
        二十四條第一項所稱之「收入」，與該法第八十八條所稱之「所得」為同義
        ，其涵意應為「所得毛額」（gross income）；而第二十四條第一項所稱之
        「所得額」乃「純益額」，其意義應為「所得淨額」（adjusted gross
        income，net income或taxable income）。歸納之：
        (1)「所得毛額」指一切非屬「免稅所得」之收入額。如屬所得稅法第八十八
          條所規定應扣繳之所得者，則應以「所得毛額」即「收入額」為「扣繳基
          礎」。
        (2)「所得淨額」指上述「所得毛額」減除各項成本、費用、損失及稅捐後之
          「純益額」，即計算應納稅額之「稅基基礎」。
      在本件，後手付給前手之「第一份前手息」乃後手之成本，對後手言，該成
        本當然非為課稅標的，自亦不發生扣繳稅額。而後手依所得稅法第二十四條
        第一項，或依財政部七十五年七月十六日台財稅第0000000號函之規
        定（二者殊途同歸，最終計算所得之稅負結果相同），將與「第一份前手息
        」等額之「第二份前手息」的金額減除，並不因之使「第二份前手息」變為
        「非為後手之所得」，該「第二份前手息」之「扣繳稅額」亦不可能因此變
        為「非為後手之扣繳稅額」。
      上揭本院八十九年度訴字第八九三號及第一○○五號判決理由之錯誤，亦同
        樣係將「第一份前手息」與「第二份前手息」之觀念混淆不分。「第一份前
        手息」為原告之成本，而原告所減除（扣除）之所得金額與「第一份前手息
        」必然相等，該被減除之所得金額即「第二份前手息」，仍為原告之「公債
        利息所得」的一部分，仍為對原告所為扣繳之標的（基礎）的一部分，該部
        分已被扣繳所得稅，並併入所得毛額被成本額抵減，故已負擔所得稅稅負，
        該部分之扣繳稅額當然屬於原告，別無任何他人（前手或國庫）可以利用以
        抵繳稅款或申請退還。原告依法應併入結算稅額之金額僅為減除「第二份前
        手息」後之「後手息」。其申報方法，不論是如前第6.點所列之方式，最後
        稅負結果相同，不會因公債利息所得額中減除「第二份前手息」而致「第二
        份前手息」之扣繳稅額變成前手或其他任何人（包括國庫）之扣繳稅額。法
        律上唯有原告（後手）可以利用該「第二份前手息」之扣繳稅額。甚至於假
        設原告將後手息漏報，亦不影響原告利用「第二份前手息」之扣繳稅額及後
        手息之扣繳稅額的權利。
      由上所述，足見「成本（第一份前手息）乃減項不課稅，不課稅即無應納稅
        額」之命題雖為正確，但不能因之導出「第二份前手息」之扣繳稅款不准抵
        繳原告應納稅款的結論。蓋原命題中之成本係指「第一份前手息」，本身不
        課稅，亦無扣繳稅款；而結論之前手息乃指「第二份前手息」，本身為原告
        公債利息所得之一部分，負擔所得稅，故有被扣繳稅款。二者觀念不同，如
        將之混雜為一，推論結果當然無效。同理，所謂「原告既將公債前手息扣除
        （應為「減除」），未申報為收入，即不得將因此而生之前手息扣繳稅額抵
        繳應納稅額」之錯誤，亦肇因於將前段所指前手息與後段所指前手息混為一
        談之結果。蓋前段所稱前手息乃指成本意義之「第一份前手息」，本身不課
        稅，亦無扣繳稅款；而後段之前手息乃指收入部分之「第二份前手息」，本
        身為原告公債利息所得之一部分，負擔所得稅，有被扣繳之稅款。二者截然
        不同，卻被認為同一，其結論亦當然錯誤。
    10.被告辯稱原告對前手預扣前手息百分之二十乙節，與事實不符：
      被告一再辯稱：「本案原告「代墊」（惟事實上並無後手代付息機構墊付債券
      利息之法律規定）給付前手債券利息，自稱係按總額全數墊付；惟現行實務又
      改按百分之八十給付，即預先扣取百分之二十款項，其前後扣取稅款方式雖有
      不同，但均係私法約定。」云云。惟事實上原告及其他票券商於給付前手（不
      論個人或營利事業）所謂前手息（第一份前手息）時，如全額為十萬元，則均
      全額支付，絕不可能就十萬元中預先扣取20％即二萬元而僅實付八萬元。按如
      後手如此作法，則後手手中握有二萬元，根本不用去爭取那區區十萬元（第二
      份前手息）的扣繳稅款一萬元了！（前手更不會捨「定存」高息不用而來買公
      債！），如按被告所稱，正顯示如果後手確有向前手預扣20％時，則被告不准
      後手利用「第二份前手息」之扣繳稅款，對「後手」始不會產生租稅不利，故
      被告核課方式才會是公平有理的課稅方式。反面推論，如果後手確實未向前手
      預先扣取百分之二十的「備扣繳款」時，則被告不許後手利用「第二份前手息
      」之扣繳稅額時，對後手言，其結論一定是租稅不公平。
    11.被告不以扣繳憑單之記載為認定基礎，更為違反法律：
      按所得稅法第九十二條第一項規定扣繳義務人應於每月十日前將上一月內所
        扣稅款向國庫繳清，並於每年一月底前將上一年內扣繳各納稅義務人之稅款
        數額開具扣繳憑單，彙報稅捐稽徵機關查核，並於二月十日前將扣繳憑單填
        發納稅義務人。因此，如填發扣繳憑單者為機關或公營事業，其有登載虛偽
        不實者，則構成刑法第一百三十一條圖利罪（將不屬於後手之前手息發放予
        後手）；亦構成刑法第二百十三條之罪，責任不可謂不輕。而未具公務員身
        份之扣繳義務人，亦可能成立刑法第二百十四條及二百十五條之罪。如此重
        要之憑證，被告竟否認其所載內容為真，認為其所記載所得人為不實，並進
        而否准扣繳憑單上所載納稅義務人（即所得人）依所得稅法第九十四條、第
        九十九條及第一百條得享之權利。
      被告辯稱：「前手不以是否取得前手息扣繳憑單為要件均可以扣繳稅額抵繳
        稅款。」等語，惟查：
        (1)按於本件情形，個人前手不必申報買賣債券之所得（不論認係證券交易所
          得或債券利息），乃財政部六十四年九月四日台財稅第三六四四○號、七
          十五年台財稅第0000000號及八十二年台財稅第00000000
          號等釋令所明文規定者，依此等合法有效之釋令，所有個人前手並非該等
          所謂「第一份前手息」之納稅義務人，並無依法應申報而未申報之情形，
          後手或付息機構更無對之辦理扣繳之義務。因此依現行法令，個人前手絕
          無短報甚或逃漏稅行為，依法更不可能產生任何被扣繳之稅額及製作、發
          給、取得扣繳憑單的問題。
        (2)如納稅義務人應申報並應被扣繳而實際未被扣繳時，自無法取得扣繳憑單
          。於此情形，該納稅義務人不能利用扣繳稅額抵退稅款的原因，並非無扣
          繳憑單，而係無扣繳稅額，邏輯分明。
        (3)因此，只有在有實際辦理扣繳但因故未能提出扣繳憑單之情形下（例如遺
          失），納稅義務人才得申請補發扣繳憑單以申請抵退稅。這種情形顯然在
          本件，不論前手是營利事業或個人，均不存在。被告明顯違背所得稅法第
          八十八條、第八十九條、第九十二條、第九十四條、第九十九條及第一百
          條之規定及租稅法與會計原理。
        (4)尤有進者，被告主張若依法應被扣繳而實際卻漏未被扣繳之納稅義務人（
          限於營利事業），稅捐機關雖無扣繳憑單卻可主動給予利用虛擬之扣繳稅
          額抵退稅云云，更是違反法律之圖利瀆職罪行。
    12.被告辯稱：「納稅義務人得以暫繳及扣繳稅款抵繳結算申報之應納稅額（或申
      請退稅）者，限定應以自行繳納之稅款始有其適用。」等語，違反所得稅法第
      八十八條、第九十九條及第一百條等稅法規定及租稅法與會計基本原則：
      按納稅義務人被扣繳之「基礎」（BASE）（扣繳基礎）乃一切「非屬免稅所
        得」的利息、租金等所得稅法第八十八條所規定應辦理扣繳之各類所得毛額
        。此等給付毛額即扣繳基礎，於給付人給付時，其扣繳義務人應就給付總額
        「全額」扣繳。詎被告竟稱「限定應以自行繳納之稅款，始有適用」的稅法
        法理，顯有違誤。
      進一步言，扣繳稅款固然是對應扣繳之給付（所得毛額）逐筆辦理，但當年
        度之全部扣繳稅額，則是用以抵繳全年度所有各類所得（不論屬應扣繳或不
        應扣繳之所得）之所得稅額，並非「某筆扣繳稅額」僅能抵繳該筆據以扣繳
        之「扣繳標的所得」（扣繳基礎）的稅額。因此，縱使有某筆課稅所得漏報
        或短報，仍不影響以該筆所得之「扣繳稅額」抵繳全年度各類所得併計之所
        得稅額或申請退稅的權利，即○項所得額之扣繳稅款，不限定於僅能與○項
        所得額所發生之所得稅額抵減，而係得與該所得人全年度全部各項所得所生
        所得稅額之全部抵減。
      因此，被告辯稱：「納稅義務人得以暫繳及扣繳稅款抵繳結算申報之應納稅
        額，及憑扣繳憑單抵繳稅款，惟亦限定應以自行繳納之稅款始有其適用。」
        等語，不但將「扣繳基礎」與「稅基基礎」混為一談，而且將「扣繳稅額」
        限定於僅能與其本身的扣繳標的所負稅額抵減，更屬錯誤。
    13.被告誤將「扣繳稅額」之抵繳（或退稅）權利與「應申報而短漏申報」之責任
      混為一談，違反租稅法原理：
      退而言之，縱認原告應申報而未申報該﹂第二份前手息﹁，則原告之稅負責任
      為補稅及最高二倍之罰鍰（所得稅法第一百十條第一項），但不影響原告以該
      部分（仍為課稅所得，僅因減除同額之成本即「第一份前手息」後，淨額為零
      ，致該部分實際繳納稅款為零）被扣繳之稅款抵繳或申請退稅的權利。由之可
      見，短報所得之稅負責任並不影響該短報所得之扣繳稅額的歸屬及抵繳或退稅
      權利。二者涇渭分明，不容混淆。被告機關以原告未將﹂第二份前手息﹁申報
      ，未就「第二份前手息」繳納稅款為由，主張原告不得利用該部分之扣繳稅款
      以抵繳或申請退稅，其錯誤不言而喻。更何況原告係依法不必將「第二份前手
      息」申報，且其未申報之最終稅負結果，與一方面將之申報，一方面將同額之
      「第一份前手息」列為成本減除後之稅負完全一致，並無獲得任何不當利益，
      詳如前節所論，被告機關所為處分之違法失當失衡，昭然若揭。（進一步言，
      縱使原告將所領債券利息全部漏報，其稅負責任為所得稅法第一百十條第二項
      所定補稅及最高三倍之罰鍰，但原告仍得利用該利息所得扣繳稅額之全部以抵
      繳原告自己當年度各類所得結算應繳所得稅，毫無可疑。）
    14.信賴保護原則：
      關於「前手息」爭點部分，原告已具體主張原告信賴政府沿襲一、二十年不
        變之處分方式，據以計算交易成本及價格，造成不可逆轉的經濟地位。基於
        公法上信賴保護原則，如被告擬改變課稅方式，亦僅應就嗣後新發行之債券
        適用，始為合法。按行政法院八十九年度判字第四三六八號判決及司法院釋
        字第五二五號解釋足為法律依據；信賴保護原則攸關憲法上人民權利之保障
        ，公權力行使涉及人民信賴利益而有保障之必要者，不限於授益行政處分之
        撤銷或廢止（行政程序法第一百十九條、第一百二十條及第一百二十六條參
        照），即行政法規之廢止或變更亦有其適用。
      又按「有關法律不溯及既往原則，乃基於法安定性及信賴保護原則所生，用
        以拘束法律適用及立法行為之法治國家基本原則，其意義在於對已經終結的
        事實，原則上不得嗣後制定或適用新法，以改變其原有之法律評價或法律效
        果。至於繼續的事實關係或法律關係進行之中，終結之前，依原有法律所做
        法律評價或所定法律效果尚未發生，而相關法律修改時，則各該繼續的事實
        或法律關係一旦終結，原則上即應適用修正生效的新法，除法律有明文規定
        者外，不得適用已失效的舊法，此種情形，並非對於過去已經終結的事實，
        適用終結後始生效之新法（真正溯及），而是在繼續的事實或法律關係進行
        中，以將來法律效果之規定，連結部分屬於過去的構成要件事實（不真正溯
        及），既非法律溯及適用，於法治國家法安定性及信賴保護之要求，原則上
        並無牴觸。」乃最高行政法院九十年度判字第六七一號判決理由所是認之原
        則。析言之，如繼續的事實或法律關係進行之中，終結之前，依原有法律評
        價或所定法律效果尚未發生者，得以修改法律之方式變更其嗣後之法律評價
        或法律效果。反面言之，如尚在繼續進行中之事實或法律關係，其法律評價
        或法律效果已預先發生，不能逆轉者，自不許以修改法律之方式變更之，更
        當然不能在法律未變更之情形下，由行政機關擅自改變法律解釋而變更其已
        預先發生之法律評價及效果。查政府公債係長期債券（可長達數十年），其
        利率係於發行時按競標結果而定，而競標人（券商、銀行、保險公司等）之
        投標價格，係基於適用既存現有法令規定之「租稅負擔成本」即後手於兌息
        時按利息總額減除成本即「第一份前手息」之餘額申報，並就所領利息全額
        之全部扣繳稅額利用以抵繳所得稅或申請退稅的稅負結果），以及基於該等
        「租稅負擔成本」所造成之次級（流通）市場上買賣公債，包括ＲＰ交易方
        式之成本（個人前手得利用此方式合法節稅。反之，如改變交易成本，則券
        商營業額及營業利潤當然不受影響）等因素而決定。由此方式決定之公債票
        載利息，係在公債存續期間，已預先決定，其衍生之交易成本、交易數量及
        交易利潤亦已間接預先發生，後手（券商等）之經濟上的地位在公債發行時
        已經固定不可逆轉。因此，對於已經發行尚未到期之公債，依法不可以修改
        法律之方式變更其已預先發生之法律評價及法律效果，更不可容許行政機關
        恣意變更現行法之解釋而改變其法律評價及法律效果。
    15.個人前手利用ＲＰ交易合法避稅之行為並非脫法行為，且縱認個人前手享有不
      當賦稅利益，亦不能以不許原告利用自己之扣繳稅款抵繳或申退稅款的方式，
      作為救濟：
      個人前手利用ＲＰ交易方式合法節稅，並非脫法行為。至於ＲＰ交易下前手
        何時行使賣回權，乃該個人前手合法利益的最大化方式的考量。如謂在到期
        日當天賣回即為脫法行為，然則刻意安排在到期日前一天、前五天、或前十
        天，甚或前一個月或數個月賣回即非脫法行為否？尤其市場實際交易情形態
        樣繁雜多端，絕非如被告機關所云均係安排在到期日才賣回。實際上，由各
        筆交易成交單上成交日期及約定買、賣回日期之記載，可見在兩付息日中間
        ，轉手交易頻繁，非如被告所言第一天賣出，最後一天買回。又被告新核課
        方式亦適用於券商在兩付息日間以買賣斷交易買入之債券，並非均為ＲＰ交
        易，併予說明。
      按個人前手所得中相當於按其持有期間計算之利息額的對價（即「第一份前
        手息」），依財政部六十四年九月四日台財稅第三六四四○號函及七十五年
        七月十六日台財稅第0000000號函之規定，不列入綜合所得稅結算申
        報，稽徵機關亦未予核課其綜合所得稅，為被告所自認之稅法規定。因此個
        人前手利用此一課稅規定從事合法避稅之投資與交易活動，無可非難。如政
        府認為個人前手不宜有此種賦稅利益，應自修法方式著手，例如將ＲＰ交易
        規定為融資交易方式課稅；或仿短期票券之情形，改採分離課稅（並容許後
        手對前手預扣稅額）；或者立法明定兩付息日間之轉讓，前手取得之前手息
        （按前手持有期間計算之利息額，即「第一份前手息」）均視為利息所得，
        逐次辦理扣繳及逐筆申報、納稅。以上各種方式，概無不可。但在修法改變
        現制之前，個人前手之合法避稅的經濟活動，不許行政機關擅自變更核課方
        式，將因個人前手合法避稅所失稅收，不對個人前手謀求對策，反而對無辜
        之債券商開刀，既無法律依據，又欠缺因果關聯性，且兩種稅收相差軒輊，
        顯不相當（按個人前手最高稅率40％，故損失之稅收最高可達「第一份前手
        息」之40％的金額。反之，如「沒入」債券商的「第二份前手息」之扣繳稅
        款，所「補回」之金額只有該「第二份前手息」之10％，並須再給予將該金
        額轉入成本核課的利益，顯然得不償失）。被告以前手息理論創稅，違背法
        令至明。
      至被告辯稱：「又所得稅法有關扣繳稅額得否抵繳稅款之規定，適用迄今並
        未變更，被告亦無對之改變核課方式。惟因營利事業所得稅之調查核課向採
        選案及選項查核方式，尤以原告等票券金融業者之營利事業所得稅結算申報
        均採會計師查核簽證申報，被告原無需就各案件逐案逐項查核，或逕採暫按
        書面審核核定之方式，致造成原告等投機不合法之申報方式。嗣經被告查覺
        後依據稅捐稽徵法第二十一條規定及營利事業所得稅結算申報書面審核案件
        抽查辦法之規定，予以抽查核定，自屬於法有據。」等語，惟查自七十五年
        財政部台財稅第0000000號函以來至八十七年，歷經十餘年之久，被
        告就債券業界眾所周知之申報方式謂為不知情，十餘年間從未「選案選項」
        查核發覺，其誰能信？
    16.有關前手付給後手之「按前手持有期間計算的擬制利息」應屬證券交易所得，
      且應列為後手之「債券利息項下營業成本」核課稅額，不應記為「借方項下應
      收利息」處理而言，原告等既然將該等買賣對價列為「借方項下應收利息」而
      於到期兌息時將歸墊款列為「貸方應收利息」沖銷，未有餘額併入申報為利息
      所得，就有關原告未列入「利息所得」科目下之該部分債券利息金額（即被告
      所謂之「前手息」，即原告稱「第二份前手息」）的「扣繳稅額」，原告為何
      依法得用以抵繳原告自己全年度所有各類所得（不限利息所得）結算應納之營
      利事業所得稅額（或抵繳後尚有溢額時得申請退稅）的理由？換言之，原告既
      未將「第一份前手息」列為「利息所得之營業成本」，而列為「借方應收利息
      」，至領息時將「第二份前手息」列為「貸方應收利息」，二者沖銷歸零，即
      「第二份前手息」未列為「利息所得」，則何以就「第二份前手息」之扣繳稅
      款，原告主張得用以抵退原告自己之各類所得結算所得稅額？
      如「第一份前手息」不作為後手之「債券利息項下營業成本」列帳，而錯誤
        地記載為後手之「借方項下應收利息」，及至後手兌息時將同額之「第二份
        前手息」記載為後手之「貸方項下應收利息」的會計及稅務申報方式時，後
        手仍得以「第二份前手息」之扣繳稅款抵繳自己之所得稅（或申請退稅），
        理由如下：
        (1)被告辯稱後手係代債券發行人墊付給前手應得利息（第一份前手息，表示
          後手係代債券發行人為期前清償）。
        (2)前手依現行法令規定就該「第一份前手息」不必被扣繳、不必申報及不必
          納稅。
        (3)付息機構於利息到期日後給付給後手之債券利息中，相當於「第一份前手
          息」金額之「第二份前手息」的金額係歸墊給後手之款項（依被告之主張
          ）。
        (4)被告更主張該「第二份前手息」及「第二份前手息之扣繳稅款」均屬於前
          手所有。
        (5)基於「墊付款」與「歸墊款」之必要同一性，後手到期領息時收入之「歸
          墊款」必須與「墊付款」相等。
        (6)如「墊付款」無須負擔所得稅（即不必被扣繳所得稅），則「歸墊款」當
          然毋須負擔所得稅（亦不必被扣繳所得稅）。
        (7)如「墊付款」之受款人必須負擔所得稅（如屬應扣繳者，並應扣繳）；但
          「墊付人」自原債務人（本件之債券發行人）或其付款代理人（本件之付
          息機構）收回「歸墊款」時，就該「歸墊款」不但不必負擔所得稅，而且
          亦不必被扣繳所得稅。
        (8)反之，如「代墊人」依法對於「墊付款」之受款人必須辦理扣繳（現行法
          令無此規定），而代墊人未辦理扣繳時，其法律效果是對代墊人（如依法
          係有扣繳義務者）依所得稅法第一百十四條加以處罰，並對代墊款之受款
          人（前手）課徵足額之所得稅（於此情形，該代墊款之受款人無扣繳稅款
          可得扣繳）。
        (9)無論如何，如解釋為歸墊，則為歸墊之人（債券發行人或其代理付息機構
          ）不但不能逕對代墊人（後手）扣繳（蓋代墊人並非所得人，即非納稅義
          務人），而且亦無法對代墊款之受款人辦理扣繳（蓋歸墊款係付給代墊人
          ，而非付給代墊款受款人）。
        (10)退萬步言，縱使法律有特別立法（無此種法律）規定因代墊人未辦理扣繳
          （並無此扣繳義務），故付息機構應對「歸墊款」辦理扣繳（被扣繳人應
          係代墊款受款人），則基於「歸墊」（REIMBURSEMENT）之性質，代墊人
          依民法第三百十二條之規定，亦得代位取得利用該扣繳稅款之抵繳權利。
      退萬步言，縱認前手受領「墊付利息款」時依法必須被扣繳10％（法律無此
        規定），而後手未予代扣繳（法律上後手無此義務），發行人於歸墊給後手
        時對前手「事後扣繳10％」（法律上亦無此規定），對代墊人（後手）言，
        其先前「代墊款」中包含之扣繳稅款因依法無從向包括前手在內之任何第三
        人追索，故在法律上對該部分之「補償」（REIMBURSEMENT），依現行法有
        四種可能之救濟方式：付息機構支付後手之「第二份前手息」時，不予扣繳
        ；後手不必申報「第二份前手息」，亦無「扣繳稅款」可以抵退稅款；或依
        被告機關新核課方式辦理，但應適用稅捐稽徵法第二十八條，准許後手於五
        年內申請退還被不當扣繳之稅款（並應與改列為成本所節省之稅款抵銷）；
        或適用民法第三百十二條，准許後手代位前手承受扣繳稅款抵繳權；或准許
        將一定金額轉入後手之營業成本，轉入成本核課之金額不僅限於扣繳稅款之
        金額，蓋如僅將該扣繳稅款轉入成本，則仍無法補足後手實際支出之成本（
        因營利事業所得稅率為25％，故以扣繳稅款轉入成本核課，僅能獲得相當於
        該扣繳稅額之四分之一的稅款的減少）。為符合完全歸墊及成本利益相符原
        則，必須以相當於該扣繳稅款四倍之數額轉入後手之成本核課，始能完全補
        償後手之損失。
      在債券買賣，個人前手係依法不必申報「按自己持有期間按日計息所得之擬
        制的利息額」（不論當作利息所得或證券交易所得），依法前手並無被扣繳
        之義務，而發行人在利息到期日係對有價證券持有人（或記名式證券之記名
        持有人）給付利息，非對前手給付利息，法律上不可能發生付息機構對前手
        」扣繳之情形。被告主張在此種情形，發行人之付息機關對「第二份前手息
        」的扣繳必須視為是對前手之第一份前手息所為之扣繳。則依之，該部分扣
        繳稅款固然不能由後手利用，但對後手之歸墊，理應：全部支付第二份前手
        息，不予扣繳；或准許後手在五年內申請退還被不當扣繳之稅款；或適用民
        法第三百十二條，由後手代位行使該等扣繳稅額之抵繳權利；或將以相當於
        該部分扣繳稅額四倍之金額轉入後手之成本核課，始為適法合理。反之，如
        依被告之新核課處分方式，原告所獲得之歸墊款一定少於所支出之代墊款，
        形成違法徵稅之不法處分。
      不論本件原告給付予個人前手以取得債券息票之金錢對價究應以「利息所得
        項下之營業成本」列帳，而於全年度結算申報時，併同其他項目之成本、費
        用、損失及稅捐做為減項，自本年度各項課稅收入總額（包括該息票當期利
        息全額）減除之以所得淨額（純益額）計算應納營利事業所得稅；或應依照
        財政部七十五年七月十六日台財稅第0000000號函釋規定之辦法，將
        該項支付款視為代債券發行人先行墊付之債券利息而以「借方項下應收利息
        」記帳，並於息票到期日領息收回該墊付款時將之記在「貸方項下應收利息
        」，二者沖銷後，以該期利息所得淨額（即該期息票利息全額減去「第二份
        前手息」）作為債券利息收入（adjusted gross income），併同其他各類
        所得，減除其他各項成本（不含「第一份前手息」）、費用、損失及稅捐後
        計算應納營利事業所得稅，二種方式之所得稅最終淨稅負均相同。在現行稅
        務法令行政及會計實務下，原告等債券商之會計記載及申報方式容有不符民
        法及稅法規定及一般會計原則，但並不影響改依民法觀念、稅法規定及一般
        會計原則正確記載及申報之最終所得稅負結果，自不應因原告遵照現行政府
        法令不正確之規定，採用不正確之記帳方式（錯列科目）與申報方式而改變
        客觀上之賦稅事實與賦稅責任並受到賦稅不利之處罰。尤其原告等債券商之
        所以必須將原屬營業成本之「第一份前手息」錯列為代發行人墊付之債券應
        收利息，乃遵照至今有效之財政部上揭七十五年度台財稅字第七五四一四一
        六號函釋令及「櫃檯中心買賣規則」的規定所辦理者，縱認該函釋及該買賣
        規則所規定之列帳及申報方式不正確，但其最後稅負結果仍與按正確之民法
        觀念、稅法規定及會計原則所申報計算之數額完全相同，並無二致，故被告
        機關以錯誤之新的核課方式所為核定稅額暨該部分之復查決定及訴願決定依
        法均應撤銷。
  (二)被告答辯之理由：
    1.按「納稅義務人應於每年二月二十日起至三月底止，填具結算申報書，向該管
      稽徵機關，申報其上一年度內構成綜合所得總額或營利事業收入總額之項目及
      數額，以及有關減免、扣除之事實，並應依其全年應納稅額減除暫繳稅額、尚
      未抵繳之扣繳稅額及可扣抵稅額，計算其應納之結算稅額，於申報前自行繳納
      。」為所得稅法第七十一條第一項所明定。次按「三、扣繳他人之所得稅款，
      不得列為本事業之損費。」為營利事業所得稅查核準則（下稱查核準則）第九
      十條第三款所規定。復按「．．．債票無論曾否轉讓，均應由付息機構，以付
      息時之持票人為納稅義務人（記名式者為最後記名之人）就全部利息一次扣繳
      所得稅；並根據持票人之身分證明，依法填報扣繳憑單。納稅義務人為中華民
      國居住之個人或營利事業者，應將該項利息所得，依法合併當年度所得申報所
      得稅。」及「營利事業或個人買賣國內發行之公債、公司債及金融債券，買受
      人若為營利事業，可由該事業按債券持有期間，依債券之面值及利率計算之算
      之『利息收入』，如其係於兩付息日間購入債券並於取息前出售者，則以售價
      減除其購進該債券之價格及依上述計算之利息收入後之餘額作為其證券交易損
      益。買受人若為個人，因個人一般多未設帳，應一律以其兌領之利息金額併入
      其當期綜合所得稅課徵。」分別經財政部六十四年九月四日台財稅第三六四四
      ○號函及七十五年七月十六日台財稅第0000000號函釋在案。
    2.按所得稅法第七十一條及第九十九條雖分別規定：納稅義務人得以暫繳及扣繳
      稅款抵繳結算申報之應納之稅額，及憑扣繳憑單抵繳稅款，惟亦限定應以自行
      繳納之稅款始有其適用。又前揭財函釋雖規定營利事業買賣公債，可按持有期
      間列報利息收入，並未規定營利事業於兩付息日間買回公債，按持有期間列報
      利息收入，即得以全期扣繳稅款抵繳其申報應納稅額。本案原告於利息兌領日
      前買回公債，前手兌領之利息及系爭扣繳稅款均為前手所有。系爭前手兌領之
      利息，依規定既不列為原告之利息收入，即該前手息部分之納稅義務人並非原
      告，原告自亦無從依前開所得稅法第七十一條及第九十九條規定，以該前手息
      之扣繳稅額抵繳原告自身之所得稅。至原告訴稱其買入債券時係以前手息價格
      包含扣繳稅額全額買入乙節，查系爭前手息扣繳稅額除否准原告抵繳抵繳應納
      稅額外，原核定並同額轉入原告購入債券成本核認在案，此揆之所得稅法第四
      十五條：「稱實際成本者，凡資產之出價取得，指取得價格，包括取得之代價
      ，及因取得並為適於營業上使用而支付之一切必需費用。」之規定，原核定，
      將系爭前手息扣繳稅款轉入成本核認在案，自無不當。是原告辯稱其依法就扣
      繳憑單記載之扣繳稅額全數抵繳應納稅額尚無不妥、國庫稅收減少乃法令不周
      所致云云，顯係誤解，核無足採。又原告買回公債兌領之利息及扣繳稅款均為
      前手所有，其本身既無該項所得，縱扣繳憑單為原告之名義，亦非扣繳稅款之
      實際納稅義務人，自不得以之抵繳應納稅額或申請退稅。至所得稅法第一百條
      係對稅款退補程序之相關規定，尚難執為本案系爭扣繳稅款申請退還之論據，
      原告雖訴稱查核準則第九十條第三款之規定係適用於扣繳義務人云云，惟其意
      旨係指關於他人所得之扣繳稅款，為該他人之權益事項，非得由本事業列報。
      原告買回債券之全部購買價格為取得債券之成本，不得謂取得成本之一部分係
      得扣抵應納稅額之扣繳稅款，且債券之前手持有人既為實際利息所得者，因該
      項所得而發生之扣繳及納稅義務，依實質課稅原則，自應同屬於實際所得之人
      。況公法上之租稅扣抵權，非得以私經濟交易而移轉，訴稱有權將系爭扣繳稅
      額抵繳應納稅款或申請退稅云云，亦無足採。按前揭財政部六十四年台財稅第
      三六四四○號函係釋示債票利息應就全部利息一次扣繳及其扣繳憑單之開立方
      式，該函並指明：「．．．納稅義務人為中華民國居住之個人或營利事業者，
      應將該項利息所得、依法合併當年度所得申報所得稅。」；而本件原告復因適
      用財政部七十五年台財稅第0000000號函釋，並無將系爭扣繳憑單所含
      其前手利息收入之金額，合併申報營利事業所得稅。準此，原告對其前手之利
      息所得部分，自認無申報納稅之義務，其既非該前手利息之納稅義務人，自無
      從依據所得法第七十一條規定，就前手息之扣繳稅額抵繳原告之營利事業所得
      稅。是原告所訴，核無足採。
    3.按所得稅法第八十九條第一項第二款明定．．．利息．．．所得納稅義務人為
      取得所得者，而原告並無申報系爭扣繳稅款所屬之利息收入，亦即並無取得系
      爭扣繳稅款所得來源之利息所得，是原告並非系爭扣繳稅款所屬利息所得之納
      稅義務人，要無疑義。
    4.所得稅法第七十一條第一款雖明定納稅義務人應於每年二月二十日起至三月底
      止，填具結算申報書，向該管稽徵機關，申報其上一年度內構成綜合所得總額
      或營利事業收入總額之項目及數額，以及有關減免、扣除之事實，並應依其全
      年應納稅額減除暫繳稅額、尚未抵繳之扣繳稅額及可扣抵稅額，計算其應納之
      結算稅額，於申報前自行繳納．．．。原告雖為納稅義務人之一，但如前所述
      ，原告並非系爭扣繳稅款所屬利息所得之納稅義務人，其既未承擔系爭扣繳稅
      款所屬利息所得之納稅義務，自無從依所得稅法第七十一條第一項規定主張，
      依其全年應納稅額減除系爭尚未抵繳之扣繳稅額之權利。
    5.依所得稅法第八十八條第一項規定：納稅義務人有利息所得者，應由扣繳義務
      人於給付時，依規定之扣繳率或扣繳辦法，扣取稅款；同法第八十九條第一項
      第二款規定：利息所得納稅義務人為取得所得者，據此可知，有利息所得者，
      始有該利息所得扣繳稅款之扣抵權，而原告既無列報系爭扣繳稅款所屬之利息
      所得，卻要申報抵減其無列報之利息所得所屬之扣繳稅款，顯非適法，原告借
      由私經濟交易，圖移轉系爭扣繳稅款之租稅扣抵權用意至明。原核定未准抵繳
      系爭扣繳稅額，自無不合。
    6.按信賴保護原則，係指人民因信賴授益處分之存續力，就生活關係已作適當之
      安排，嗣該授益處分縱經撤銷，人民之信賴利益亦應受保護者而言。本件被告
      核定稅額行為，屬負擔處分，並無信賴保護原則之適用。有前行政法院八十九
      年四月十四日判字第一一○五號判決論述綦詳，可資參照。又本件之爭點及法
      律依據如前所述，所得稅法有關扣繳稅額得否抵繳稅款之規定，適用迄今並未
      變更；被告亦無對之改變核課方式。惟因營利事業所得稅之調查核課向採選案
      及選項查核方式，尤以原告等票券金融業者之營利事業所得稅結算申報均採會
      計師查核簽證申報，被告原無需就各案件逐案逐項查核，或逕採暫按書面審核
      核定之方式．致造成原告等投機不合法之申報方式。嗣經被告查覺後依據稅捐
      稽徵法第二十一條第二項規定：「在前項核課期間內，經另發現應徵之稅捐者
      ，仍應依法補徵：：：。」，營利事業所得稅結算申報書面審核案件抽查辦法
      第三條第一款之規定：「經稽徵機關書面審核核定之營利事業所得稅結算申報
      案件，均應列入抽查，其範圍如左：一、會計師查核簽證申報案件，經書面審
      核核定者。」及參酌改制前行政法院五十八年判字第三十一號判例：「納稅義
      務人依所得稅法規定辦理結算申報而經該管稅捐稽徵機關調查核定之案件，如
      經過法定期間而納稅義務人未申請復查或行攻爭訟，其查定處分，固具有形式
      上之確定力，惟稽徵機關如發見原處分確有錯誤短徵，為維持課稅公平之原則
      ，基於公益上之理由，要非不可自行變更原查定處分，而補徵其應繳之稅額。
      」，予以抽查核定，自屬於法有據，是原告所訴被告違反信賴保護原則乙節，
      猶屬誤解。
    7.本件之爭點乃原告之稅基基礎與其應納稅款及得扣抵之扣繳稅款是否相符？
      系爭所得是否為原告之所得？原告有無併入其所得稅申報？
        查本件因原告承作公債附買回條件交易所取得之公債利息，係就其持有期間
        之利息收入列報為利息所得，並經被告按其申報數核定所得。該已列入申報
        及核定之所得所相關之扣繳稅額，亦經被告核認准予抵繳原告之應納稅額在
        案。惟本件系爭所得則為原告買回公債其前手持有期間之利息收入，原告「
        未將系爭所得併入其營利事業所得辦理結算申報」，已為兩造於準備程序中
        所不爭。
      系爭所得所衍生之扣繳稅額可否用以抵繳原告之應納稅款或申請退還？
        系爭前手持有期間之利息所得扣繳稅額，其相關所得既非為原告之所得，且
        原告亦無列入其營利事業所得稅申報及核定，依據所得稅法第七條第四項規
        定及同法第七十一條、第九十九條、第一百條等規定，並參酌所得稅實質課
        稅之精神，對於系爭原告未承擔納稅義務部分之所得，原告自無從享有以扣
        繳稅額抵繳其應納稅額或申請退還之權利。
    8.就原告所訴各節，論駁如次：
      原告訴稱：「所謂前手息在法律上不能成立：：：原告以持券人身分於債券
        利息到期日兌領之全期利息及扣繳稅款均為原告所有：：：。」等語，查本
        件所論及債券「前手息」，乃為區分原告所持有債券期間申報所得之利息，
        及非原告持有（即其前手持有）期間，原告未申報所得之債券利息，而予名
        詞分野界定。原告縱執前詞辯稱非法律上利息，而屬證券交易所得云云；惟
        事實上其交易過程確係因原告及其前手等買入公債，自付息之金融機構所取
        得之利息，依法由付息金融機構於到期給付利息時扣繳所得稅款，並無不合
        。至該扣繳稅額得否抵繳所得稅款，則端視該所得有無經所得人合併辦理申
        報而定。原告並無就全期債券利息收入（含前手持有期間部分）均列入所得
        稅申報，所未申報前手持有期間相當之利息收入部分，原告即非屬所得稅法
        第七條第四項規定及同法第八十九條第一項第二款規定利息所得之納稅義務
        人，自不得將該部分利息收入所衍生之扣繳稅款抵繳原告應納稅額或申請退
        還。
      原告訴稱：「前手息既為取得成本（已付予前手），則依法自應扣除，不必
        併入課稅，原告未因之得有不當利益。：：：個人前手所獲租稅利益，：：
        ：不能將該處所失稅捐轉嫁由後手營利事業負擔，：：：。」等語，按所得
        稅法第二十四條第一項規定：「營利事業所得之計算，以其本年度收入總額
        減除各項成本費用、損失及稅捐後之純益額為所得額」，查收入與成本為所
        得之兩面，收入課稅，成本乃減項不課稅，不課稅即無應納稅額，焉有扣繳
        稅款之退抵？益證前手息部分之扣繳稅款不准抵繳原告應納稅款，並無不當
        。至個人前手如何報稅，有無租稅利益，並不影響本件依法課稅及退抵稅之
        論據。
      原告認被告變更十餘年來之課稅方式，有違公法上信賴保護原則，惟信賴保
        護原則，係指人民因信賴授益處分之存續力，就生活關係已作適當之安排，
        嗣該授益處分縱經撤銷，人民之信賴利益亦應受保護者而言。本件被告核定
        稅額行為，屬負擔處分，並無信賴保護原則之適用，有改制前行政法院八十
        九年四月十四日判字第一一○五號判決及本院八十九年度訴字第七二五號、
        第七二六號判決，可資參照。又本件之爭點及法律依據如第1.點之所述，前
        開所得稅法有關扣繳稅額得否抵繳稅款之規定，適用迄今並未變更，被告亦
        無對之改變核課方式。惟因營利事業所得稅之調查核課向採選案及選項查核
        方式，尤以原告等票券金融業者之營利事業所得稅結算申報均採會計師查核
        簽證申報，被告原無需就各件逐案逐項查核，或逕採暫按書面審核核定之方
        式，致造成原告等投機不合法之申報方式。嗣經被告查覺後依據稅捐稽徵法
        第二十一條規定及營利事業所得稅結算申報書面審核案件抽查辦法之規定，
        予以抽查核定，自屬於法有據。
    9.按「本法稱納稅義務人，係指依本法規定，應申報或繳納所得稅之人。」「前
      條各類所得稅款，其扣繳義務人及納稅義務人如左：一、．．．二、薪資、利
      息．．．；納稅義務人為取得所得者。」「納稅義務人應於每年二月二十日起
      至三月底止，填具結算申報書，向該管稽徵機關，申報其上一年度內構成綜合
      所得總額或營利事業收入總額之項目及數額，以及有關減免、扣除之事實，並
      應依其全年應納稅額減除暫繳稅額及尚未抵繳之扣繳稅額，計算其應納之結算
      稅額，於申報前自行繳納。」「納稅義務人每年結算申報所得額經核定後，稽
      徵機關應就納稅義務人全年應納稅額，減除暫繳稅額、未抵繳之扣繳稅額、可
      扣抵稅額及申報自行繳納稅額後之餘額，填發繳款書，通知納稅義務人繳納。
      」所得稅法第七條第四項、第八十九條第一項第二款、第七十一條、第一百條
      前段分別定有明文。因此，有取得利息所得者，即為納稅義務人，應主動申報
      利息所得，如符合扣繳稅額抵繳應納稅款之規定者，即可抵繳稅款，不以是否
      取得扣繳憑單為要件。則所得稅法有關利息所得，得以扣繳稅額抵繳應納稅款
      者，係以依所得稅法規定，應申報或繳納利息所得稅之「納稅義務人」而言；
      換言之，得為扣繳稅額抵繳應納稅款之對象為應將利息所得申報、繳納所得稅
      ，為承擔納稅義務者為限；反之，如未申報利息所得，而未繳納利息所得稅者
      ，則無扣繳稅額抵繳應納稅款之適用，此為當然之解釋。至於第三人取得利息
      所得部分，是否得抵繳應納稅款，核與納稅義務人無關，縱令事實上係由納稅
      義務人代繳稅款，並不能因此變更公法上納稅義務之主體。是該項利息所得之
      扣繳稅款，僅能由該之第三人依法抵繳之，其代繳稅款之納稅義務人，自無以
      自己名義請求抵繳稅款之權利。
    10.按六十四年五月三十一日公布施行之「中央政府建設公債發行條例」第六條規
      定：「本公債分為甲、乙兩種。甲種公債利息所得，不免繳所得稅；乙種公債
      利息所得，免繳一部或全部所得稅，由財政部審酌發行時全部狀況擬訂，報行
      政院核定。」，財政部鑑於過去發行乙種國庫券時，如在一年中有轉手多次者
      ，依財政部（）台財稅第三八六一九號函釋，係由中央銀行將個別分段持有
      之資料移送財稅資料處理中心，憑以計算各人之所得憑以課稅之情形，增加稽
      徵機關執行之困難，亦無法辦理扣繳。該部為簡化稽徵作業及扣繳手續，遂於
      六十四年九月一日依上開條例發行甲種公債第一期債票十六億時，以六十四年
      九月四日台財稅第三六四四○號函釋：「本債票無論曾否轉讓，均應由付息機
      構，以付息時之持票人為納稅義務人（記名式者為最後記名之人）就全部利息
      一次扣繳所得稅；並根據持票人之身分證明，依法填報扣繳憑單。納稅義務人
      為中華民國居住之個人或營利事業者，應將該項利息所得，依法合併當年度所
      得申報所得稅。」就中央政府建設公債甲種債票利息，改以付息時之債票持有
      人就全部利息一次扣繳所得稅，與所得稅法第八十八條、八十九條、第九十二
      條規定不牴觸。
    11.末按一般公債、公司債、金融債券等因載有約定之利率，債券持有人依民法第
      六十九條、第七十條規定，對於此項約定利息按權利存續期間之日數，取得其
      法定孳息。此項利息未獲付支付前，如將債券讓售，依同法第二百九十五條前
      段規定，推定其隨同原本移轉於受讓人，債券原持有人因而經由買賣價金取得
      是項利息收益。因此，債券之買賣，如係於該債券之付息日為之，讓售價格之
      認定，尚不生何疑義；若於兩付息日間為之，其買賣價格中實已包括兩部分，
      一為取得債券所支付之對價，另一為未屆付息日該債券法定利息請求權之讓與
      價金。惟由於買賣債券之交易所得停徵，「利息所得」與「證券交易所得」如
      未明確劃分，除將造成原持有人之法定利息收益，將誤為證券交易所得免稅外
      ，並將增加債券利息兌領人之利息所得，造成課稅錯誤。財政部乃於七十五年
      七月十六日以台財稅第0000000號函釋：「營利事業或個人買賣國內發
      行之公債、公司債及金融債券，買受人若為營利事業，可由該事業按債券持有
      期間，依債券之面值及利率計算之『利息收入』，如其係於兩付息日間購入債
      券並於取息前出售者，則以售價減除其購進該債券之價格及依上述計算之利息
      收入後之餘額作為其證券交易損益。買受人若為個人，因個人一般多未設帳，
      應一律以其兌領之利息金額併入其當期綜合所得稅課徵。」闡明營利事業應按
      實際情形列報利息收入，其債券賣出時超過購進價格及利息收入後之餘額為證
      券交易損益；並附帶說明個人因未設帳，應一律以兌領之利息併入其綜合所得
      稅課稅，符合所得稅法課稅公平之原則。因此，所謂債券前手息，乃為區分債
      券利息兌領人所持有債券期間申報所得之利息，及非持有（即其前手持有）期
      間，未申報所得之債券利息，而予分野界定之名詞。依上開函釋可知，前手息
      所得者如為營利事業者，應按其持有債券期間，計算利息所得課徵營利事業所
      得稅；惟前手息所得者如為個人者，因前手個人既未設帳又無扣繳憑單歸課資
      料，其不列入綜合所得稅結算申報，稽徵機關亦未予核課其綜合所得稅；營利
      事業如係債券利息兌領人，僅按其持有債券期間，計算利息所得課徵營利事業
      所得稅，依前開所得稅法規定，亦僅就申報利息所得範圍內之扣繳稅額抵繳應
      納稅款，其未持有債券期間之其餘利息（即前手息），認非屬該營利事業之利
      息所得，毋庸申報，不課徵營利事業所得稅，因此而生之前手息扣繳稅款，自
      不在扣繳稅額抵繳應納稅款之列。
　　理      由
一、按「本法稱納稅義務人，係指依本法規定，應申報或繳納所得稅之人。」、「前
    條各類所得稅款，其扣繳義務人及納稅義務人如左：．．．二　薪資、利息、．
    ．．；納稅義務人為取得所得者。」、「納稅義務人應於每年二月二十日起至三
    月底止，填具結算申報書，向該管稽徵機關，申報其上一年度內構成綜合所得總
    額或營利事業收入總額之項目及數額，以及有關減免、扣除之事實，並應依其全
    年應納稅額減除暫繳稅額及尚未抵繳之扣繳稅額，計算其應納之結算稅額，於申
    報前自行繳納。但．．．」、「納稅義務人每年結算申報所得額經核定後，稽徵
    機關應就納稅義務人全年應納稅額，減除暫繳稅額、未抵繳之扣繳稅額，及申報
    自行繳納稅額之餘額，填發繳款書，通知納稅義務人繳納。」，行為時所得稅法
    第七條第三項、第八十九條第一項第二款、第七十一條第一項前段、第一百條第
    一項分別定有明文。本件原告係經營短期票券之經紀、自營業務，八十三年度營
    利事業所得稅結算申報，原列報尚未抵繳之扣繳稅額計一九九、○五六、八九五
    元，經被告初查結果，就原告持有債券所含前手利息部分之扣繳稅額一四三、一
    七三、九三六元，否准抵減應納稅額，核定原告尚未抵繳之扣繳稅額為五五、八
    八二、九五九元；並以系爭扣繳稅額屬原告購進債券之成本，相對調增出售債券
    成本一四三、一七三、九三六元，原告不服，申經被告復查決定駁回其申請等情
    ，有原告八十三年度營利事業所得稅申報書、被告八十九年九月六日財北國稅法
    字第八九○三三四八二號復查決定書等附於原處分卷可稽，並為兩造所不爭，自
    堪認為實。
二、茲所應審究之爭點為：
(一)、所得稅法上得為扣繳稅額抵繳應納稅款之納稅義務人，究指何者？
１、依據上開所引所得稅法之文義解釋，所得稅法有關利息所得，得以扣繳稅額抵繳
    應納稅款者，係以依所得稅法規定，應申報或繳納利息所得稅之「納稅義務人」
    而言；換言之，得為扣繳稅額抵繳應納稅款之對象為應將利息所得申報、繳納所
    得稅，為承擔納稅義務者為限；反之，如未申報利息所得，而未繳納利息所得稅
    者，則無扣繳稅額抵繳應納稅款之適用，此為當然之解釋。因此，有取得利息所
    得者，即為納稅義務人，應主動申報利息所得，如符合扣繳稅額抵繳應納稅款之
    規定者，即可抵繳稅款，不以是否取得扣繳憑單為要件。至於第三人取得利息所
    得部分，是否得抵繳應納稅款，核與納稅義務人無關，縱令事實上係由納稅義務
    人代繳稅款，並不能因此變更公法上納稅義務之主體。是該項利息所得之扣繳稅
    款，僅能由該之第三人依法抵繳之，其代繳稅款之納稅義務人，自無以自己名義
    請求抵繳稅款之權利。原告以其取得扣繳憑單，為納稅義務人，應得以自己之名
    義請求抵繳稅款，並非可採。
２、財政部於七十五年七月十六日以台財稅第0000000號函釋：「營利事業或
    個人買賣國內發行之公債、公司債及金融債券，買受人若為營利事業，可由該事
    業按債券持有期間，依債券之面值及利率計算『利息收入』，如其係於兩付息日
    間購入債券並於取息前出售者，則以售價減除其購進該債券之價格及依上述計算
    之利息收入後之餘額作為其證券交易損益。買受人若為個人，因個人一般多未設
    帳，應一律以其兌領之利息金額併入其當期綜合所得稅課徵。」，闡明營利事業
    應按實際情形列報利息收入，其債券賣出時超過購進價格及利息收入後之餘額為
    證券交易損益；並附帶說明個人因未設帳，應一律以兌領之利息併入其綜合所得
    稅課稅，符合所得稅法課稅公平之原則。是以原告亦一直依據此函釋為申報債券
    利息收入，惟此對於技術性作法之函釋，並未改變請求抵繳稅款權利人之認定標
    準，附此敘明。
(二)、何謂前手息？
    本案所論及債券「前手息」，乃為區分原告所持有債券期間申報所得之利息，及
    非原告持有（即其前手持有）期間，原告未申報所得之債券利息，而予名詞分野
    界定者。即債券於兩付息日間移轉，屬於前手持有期間其應（所）得之利息。雖
    原告將此稱為第一前手息，迨移轉後由後手持息票向付息機構兌領利息，其中屬
    於前手持有期間之利息部分，稱為第二前手息云云。惟查所謂「第一前手息」、
    「第二前手息」乃原告使用之名詞。二者要均為前手持有期間應（所）得之利息
    。按一般公債、公司債、金融債券等因載有約定之利率，債券持有人依民法第六
    十九條、第七十條規定，對於此項約定利息按權利存續期間之日數，取得其法定
    孳息。此項利息未獲付支付前，如將債券移轉，依同法第二百九十五條前段規定
    ，推定其隨同原本移轉於受讓人，形式上雖由後手即原告向付息機構領取，惟於
    債券移轉時，已由後手為期前清償，代為墊付與前手。此觀財團法人中華民國證
    券櫃檯買賣中心證券商營業處所買賣有價證券業務規則第五十一條第一項規定「
    債券之買賣均採除息交易。其迄給付結算日止賣方應得之利息，由買方併同成交
    價金支付賣方。」即明。故後手即原告雖依財政部六十四年函持有付息機構開立
    以其為納稅義務人之扣繳憑單，但其實際並非該利息之取得人，其僅係向付息機
    構取回其先代墊之利息金額而已，此亦何以財政部七十五年函准予後手即原告得
    以按其自己實際持有期間，依債券之面額及利率計算利息所得之原因，因前手息
    非為其利息所得。
(三)、前手息是否為證券交易所得？
１、依上述櫃檯買賣中心業務規則第五十一條規定，債券買賣係採除息交易，「成交
    價金」並不包括前手息。再者，前手息連同後手持有期間之利息，由付息機構於
    付息時，一次扣繳利息所得稅。若前手息係為證券交易所得，即不生扣繳利息所
    得問題。故原告買回時付與前手者為利息，其於利息兌領日向付息機構領取者，
    亦為利息，且係因以往中央銀行發行乙種國庫券利息所得中途轉讓，採分段課徵
    所得稅之手續繁瑣，為簡化稽徵作業及扣繳手續，乃就中央政府建設公債甲種債
    票利息，改以付息時之債票持有人就全部利息一次扣繳所得稅，以資簡化，由財
    政部以六十四年函釋實施，均與證券交易所得無關。
２、原告雖又主張系爭債券買賣為含息交易云云。但查，依上述說明，原告已在債券
    買賣時，將賣方應得之利息，併同成交價金支付賣方，即已先代為期前清償，嗣
    後於兌息日再由付息機構取回，事實上就該利息而言，原告為「零所得」，與含
    息交易，事實上原告有該部分利息收入者不同，原告主張自無可採。
３、再者，如前手為營利事業時，依所得稅法第二十二條第一項及財政部七十五年函
    釋，因採權責發生制應列報其持有期間之「利息」，即明認該前手息為「利息」
    ，原告主張前手息為證券交易所得，自無可採；亦即不論前手為個人或營利事業
    ，該前手息均應為利息，要不因前手為個人，採現金收付制，即得將「利息所得
    」認為係證券交易所得。
４、又個人會計基礎雖採用現金收付制，僅係稅捐稽徵機關較不易查悉其所得而已，
    並非謂其即可免除申報納稅義務。此觀個人有租賃所得、借貸之利息所得或贈與
    所得，因無扣繳憑單而匿未申報者，一經被查獲，仍應依法補稅處罰即明。
(四)、原告有無將前手息併入其所得稅申報？扣繳憑單就該部分扣繳稅額，原告可否以
    之抵繳其應納稅款或申請退還？
１、查原告向付息機構領取之前手息部分之利息，因原告非該期間之債券持有人，自
    無法取得該期間之孳息，雖原告與前手利用債券買賣使原告成為利息之兌領人，
    並因財政部上開六十四年函釋，使原告成為扣繳憑單上該利息之納稅義務人；然
    前手息為利息所得，為所得稅法第第十四條第一項第四類規定之應稅所得，並非
    減、免稅所得，亦非所得稅法第十七條規定之扣除額，原告雖為扣繳憑單所列之
    納稅義務人，依扣繳憑單字面記載在外觀上受有該前手利息收入，惟因其實際上
    就該部分並無所得，是財政部七十五年函釋，係基於實質課稅之精神，准原告僅
    就其實際持有期間之利息收入申報利息所得，故原告並未申報前手息部分之利息
    所得，此為原告所不爭執者，亦有其利息收入調節表附於原處分卷可參。
２、次查，依所得稅法第七十一條第一項規定，有所得即應依法課稅，反之，無所得
    亦未繳納稅款，即不應有抵繳稅款或申請退稅情事。原告既未將前手息併入其所
    得稅申報納稅，而該前手息並非減、免稅所得，亦非法定扣除額，則基於權利義
    務相對之原則，其以原告名義扣繳之稅額，自亦不得用以抵繳其應納稅款或申請
    退還，亦即扣繳稅款與抵繳應納稅款之條件，並非完全相同。
３、又原告於買回債券時，雖有墊付前手息之事實，惟係因債券買賣之約定所致，而
    公法上租稅權利義務係屬公法強制規定，非可由當事人任意轉讓（改制前最高行
    政法院五十八年判字第五一七號、六十六年年判字第四一八號判例意旨參照），
    故扣繳前手息之稅款，應由真正利息所得人利用，不得因當事人間之約定，而改
    由他人即原告用以抵繳其應納稅款或申請退還。至於第三人取得利息所得部分，
    是否得抵繳應納稅款，核與納稅義務人無關，縱令事實上係由納稅義務人代繳稅
    款，並不能因此變更公法上納稅義務之主體。是該扣繳稅款係對前手息之真正取
    得者為扣繳，被告不准原告用以抵繳其應納稅款或申請退還，亦不生原告所稱將
    成為無主扣繳稅款之情形。反之，如被告准許原告用以抵繳，則將發生前手息真
    正所得者之預繳稅款遭他人抵用之結果，自與權利義務原則相違背。被告所辯因
    前手個人買賣債券多為高所得者，原告等票券金融業者與前手個人間相互投機規
    避稅賦之安排，造成政府鉅額短收稅款。此政府短收之稅款乃利息所得扣繳率百
    分之十與個人綜合所得稅實際稅率（最高百分之四十）之差額，後手營利事業既
    無將該所得合併申報，自無從將該所失稅損轉嫁由後手營業事業負擔，即非無據
    。
(五)、本件所申報之稅額是否為已核課確定具存續力，而不得再予審核變更？
    依稅捐稽徵法第二十一條第二項：「在前項核課期間內，經另發現應徵之稅捐者
    ，仍應依法補徵．．．」，及營利事業所得稅結算申報書面審核案件抽查辦法第
    三條第一款：「經稽徵機關書面審核核定之營利事業所得稅結算申報案件，均應
    列入抽查，其範圍如左：一、會計師查核簽證申報案件，經書面審核核定者。」
    之規定，又依據核實課稅原則，稅捐稽徵機關應依其查得之資料據以正確計算納
    稅義務人之應納稅額，而納稅義務人對於各項申報稅捐項目，知之最詳，則在稅
    捐稽徵程序中，核課期間內，對納稅義務人而言，自有協力稅捐稽徵機關作成種
    類及額度皆正確之義務，對稅捐稽徵機關而言，則作成正確處分之要求，應大於
    課稅處分之存續力，是以上開法條乃規定在核課期間內，縱原核課之處分法定救
    濟期間經過後，經另發現應徵之稅捐者，稅捐稽徵機關仍可以廢棄或變更不正確
    之稅捐處分。經查：被告因營利事業所得稅之調查核課向採選案及選項查核方式
    ，尤以原告等票券金融業者之營利事業所得稅結算申報均採會計師查核簽證申報
    ，被告原無就各案件逐案逐項查核，或逕採暫按書面審核核定之方式，致造成原
    告等投機不合法之申報方式，被告於發覺後依據稅捐稽徵法第二十一條規定及營
    利事業所得稅結算申報書面審核案件抽查辦法之規定，予以抽查核定，並無不合
    。
(六)、被告有無違反公法上信賴保護原則？
１、查所得稅法有關扣繳稅額得否抵繳稅款之規定並未變更，被告亦無對之改變核課
    之函釋或方式，是以本件並無所謂信賴保護原則或司法院釋字第五二五號解釋之
    適用，合先敘明。
２、原告主張被告驟然變更十餘年來之課稅方式，有違公法上信賴保護原則云云，惟
    查所謂信賴保護原則，係指人民因信賴授益處分之存續力，就生活關係已作適當
    之安排，嗣該授益處分縱經撤銷，人民之信賴利益亦應受保護者而言。本件被告
    核定稅額行為，屬負擔處分，是否有信賴保護原則之適用，本有存疑。且退步言
    ，縱認較不利之負擔處分亦應適用信賴保護原則，惟依所得收付實現原則，有所
    得者方得以其預繳之稅款抵繳己應付之稅款，是本件原告自不能以原處分機關前
    未曾發現其以（他人之）前手息扣抵己之稅款，即逕謂本件有信賴保護原則適用
    之餘地，所稱殊無足取。
三、從而被告將系爭屬前手利息所得之扣繳稅款否准認列抵繳原告應納營利事業所得
    稅額，揆諸首揭法條規定，並無違誤，訴願決定予以維持，亦無不合，原告之訴
    難認有理由，應予駁回。
據上論結，本件原告之訴為無理由，爰依行政訴訟法第九十八條第三項前段，判決如
主文。
中　　華　　民　　國　　　九十一　　年　　　三　　　　月　　　五　　　　日
                 　　　　   臺 北 高 等 行 政 法 院  第 一 庭
                             　　　　      審 判 長  法    官  鄭忠仁
                                           　　　    法    官  楊莉莉
                                                     法    官  林育如
右為正本係照原本作成。
如不服本判決，應於送達後二十日內，向本院提出上訴狀並表明上訴理由，如於本判
決宣示後送達前提起上訴者，應於判決送達後二十日內補提上訴理由書（須按他造人
數附繕本）。
中　　華　　民　　國　　　九十一　　年　　　三　　　　月　　　五　　　　日
       　　　　　　　　　　　　　　　　　　　　　　　書 記 官　王永昌
